臺灣高等法院刑事裁定
110年度抗字第884號
抗  告  人  
即  受刑人  莊宏學



上列抗告人因聲請定其應執行刑案件，不服臺灣士林地方法院中
華民國110年5月3日裁定（110年度聲字第498號），提起抗告，
本院裁定如下：
    主  文
原裁定撤銷。
莊宏學犯如附表所示各罪所處之刑，應執行有期徒刑參年肆月。
    理  由
一、原裁定意旨略以：抗告人即受刑人莊宏學前犯如附表所示之
    罪，均已分別確定在案等情，有臺灣宜蘭地方法院108年度
    訴字第229號、臺灣臺北地方法院108年度訴字第335號、臺
    灣新北地方法院108年度簡字第7240號、臺灣士林地方法院1
    08年度審訴字第642號刑事判決書及本院被告前案紀錄表各1
    份附卷可按。雖附表編號1至3、5與附表編號4所示之罪分別
    為不得易科罰金之罪與得易科罰金之罪，依修正後刑法第50
    條第1項但書第1款規定，原不得就附表編號之不得易科罰金
    與得易科罰金之罪刑定應執行刑，須經受刑人請求檢察官聲
    請，始得依刑法第51條第5款之規定定其應執行之刑。嗣經
    臺灣士林地方檢察署檢察官詢問受刑人之意願，受刑人表明
    願請求檢察官向法院聲請定應執行刑，有「刑事聲請狀」在
    卷可稽。茲檢察官依受刑人之請求聲請定其應執行之刑，合
    於刑法第50條第2項之規定，爰定其應執行刑為有期徒4年2
    月等語。
二、抗告意旨略以：按法院就自由裁量權之行使，除不得逾越法
    律所規定範圍之外部性界限外，尚應受比例原則、公平正義
    原則之規範，謹守法律秩序之理念，體察法律之規範目的，
    使其結果實質正當，合於裁量之內部性界限，俾與立法本旨
    相契合，亦即必須符合所適用法律授權之目的，並受法律秩
    序之理念、法律感情及慣例等所規範。且現階段之刑事政策
    ，非祇在實現以往應報主義之觀念，尤重在教化之功能。
　　再按臺灣臺中地方法院98年度易字第2067號判決恐嚇與詐欺
    等罪，共116件，恐嚇取財7件、詐欺罪109件定應執行刑為3
    年4月。綜上所陳，抗告人懇請給予一個公平之裁定，以諸
    長官對於法律之專業與多年之經驗法則為基礎而言，肯定對
    其上論了然於胸，故懇請給予抗告人一個最有利於被告之裁
    定等云云。
三、按刑法總則編第七章有關數罪併罰之規定，係立法者基於刑
    事政策之考量，其目的旨在避免數罪累計而處罰過嚴，罪責
    失衡，藉此將被告所犯數罪合併之刑度得以重新裁量，防止
    刑罰過苛，以保障人權。此由刑法第50條第1項前段、第51
    條第5款規定，裁判確定前犯數罪者，併合處罰之；數罪併
    罰，分別宣告其罪之刑，其宣告多數有期徒刑者，於各刑中
    之最長期以上，各刑合併之刑期以下，定其刑期，但不得逾
    30年，可知定執行刑制度的功能在於授權法官權衡個案，綜
    合考量各罪不法程度與行為人的罪責，所定的執行刑既不應
    該評價不足，亦不得過度評價，經過充分評價所宣告的執行
    刑，必須符合罪責相當原則及比例原則之要求，倘併合處罰
    之複數有期徒刑僅以累加計算合併執行，造成應執行有期徒
    刑過長，即會成為過度評價。再者，國家使用刑罰懲罰或矯
    治犯罪，必須考慮手段的效益，使用過度的刑罰，會使邊際
    效用遞減，未必能達到目的，卻造成犯罪管理的過度花費，
    故數罪合併定執行刑的制度，內部功能是依據罪責相當原則
    ，進行充分而不過度的評價，外部功能則是實現刑罰經濟的
    功能（司法院釋字第662號解釋之池啟明、許玉秀大法官協
    同意見書參照）。是法院就應併合處罰之數個有期徒刑宣告
    定其應執行刑時，不僅應遵守上開所定「以宣告各刑中之最
    長期為下限，各刑合併之刑期為上限，但最長不得逾30年」
    之外部界限，更應受不得明顯違反公平正義、法律秩序理念
    及目的之規範。執行刑之酌定，應視行為人所犯數罪之犯罪
    類型而定，即倘行為人所犯數罪屬相同之犯罪類型者，於併
    合處罰時，其責任非難重複之程度較高，自應綜合各罪判斷
    酌定較低之應執行刑；然行為人所犯數罪雖屬相同之犯罪類
    型，但所侵犯者為具有不可替代性、不可回復性之個人法益
    ，於併合處罰時，其責任非難重複之程度則較低，而可酌定
    較高之應執行刑；另行為人所犯數罪非惟犯罪類型相同，且
    其行為態樣、手段、動機均相似者，於併合處罰時，其責任
    非難重複之程度更高，更應酌定較低之應執行刑；反之，行
    為人所犯數罪各屬不同之犯罪類型者，於併合處罰時，其責
    任非難重複之程度最低，當可酌定較高之應執行刑。
四、經查：抗告人莊宏學因犯如原裁定附表所示各罪，經臺灣宜
    蘭地方法院、臺灣臺北地方法院、臺灣新北地方法院、臺灣
    士林地方法院先後判處如原裁定附表所示之刑確定，且原裁
    定附表編號2至5所示之罪，其犯罪時間係在原裁定附表編號
    1所示裁判確定日（即108年12月23日）前所犯，有各該判決
    書及本院被告前案紀錄表附卷可稽。又抗告人所犯如原裁定
    附表編號1至4所示之罪，前經臺灣新北地方法院以109年度
    聲字第1625號裁定定應執行刑有期徒刑3年2月確定。檢察官
    聲請原審法院定其應執行之刑，經原審法院認聲請為正當，
    就原裁定附表編號1至5所示各罪，定其應執行刑有期徒刑4
    年2月，係在各宣告有期徒刑之最長期（2年）以上，各刑合
    併之刑期（即6年9月）以下，經核固未逾越刑法第51條第5
    款之外部性界限，且符合上開裁判前所定應執行刑加計其他
    裁判所處刑期之量刑裁量之內部性界限（即5年2月＝3年2月+
    2年），經對比亦有所減輕。惟查，本件受刑人所犯如原裁
    定附表所示各罪，犯罪時間自107年12月3日至107年12月28
    日，且均係擔任同一詐騙集團（成員包括Z、胡誠裕等人）
    之車手，均屬相同罪質之詐欺行為，僅係經由不同檢察署、
    法院起訴、審判，責任非難重複之程度甚高，因此數罪之整
    體非難評價即應予減輕，以符合比例原則、平等原則、罪刑
    相當原則、重複評價禁止原則之內部界限，予以審酌適當量
    處應執行刑。原裁定並未充分考量及此，而過度評價詐欺罪
    之刑期，而定刑為4年2月，致罪刑不相當，其裁量權之行使
    ，對於公平正義、法律秩序理念及目的之規範已有所違背，
    難認妥適。是抗告意旨主張原裁定應執行刑罰過重等語，為
    有理由。
五、原裁定既有上開違誤，即屬無可維持，自應由本院將原裁定
    關於該部分予以撤銷，又原審既已就附表所示之數宣告徒刑
    之執行刑為實體審酌，本院自為裁定並未損及受刑人之審級
    利益，且為免發回原裁定法院重新裁定徒增司法資源之耗費
    ，爰依刑事訴訟法第413條後段規定自為裁定。本件檢察官
    依受刑人請求，聲請就附表所示各罪定其應執行刑，雖附表
    編號1至3、5與附表編號4所示之罪分別為不得易科罰金之罪
    與得易科罰金之罪，依修正後刑法第50條第1項但書第1款規
    定，原不得就附表編號之不得易科罰金與得易科罰金之罪刑
    定應執行刑，惟受刑人表明願請求檢察官向法院聲請定應執
    行刑，有「臺灣士林地方檢察署依102年1月23日修正之刑法
    第50條調查受刑人是否聲請定應執行刑調查表」在卷可稽（
    見本院卷第41頁）。本院審核認聲請為正當，爰審酌受刑人
    所犯詐欺罪期間非長，屬犯罪類型同質性高之犯罪，其責任
    非難重複之程度甚高，施以刑罰之邊際效應將有所遞減，應
    予以適度斟酌減輕，暨參酌附表所示各罪之犯罪類型、行為
    態樣、手段、侵害法益種類相同，犯罪行為之不法與罪責程
    度非重，附表各罪彼此間之關聯性甚強，及對受刑人施以矯
    正之必要性等，並衡以上開各罪宣告刑之有期徒刑總和上限
    、各刑中最長期，及兼衡附表編號1至4曾經定應執行刑有期
    徒刑3年2月等情，就其所犯數罪為整體非難評價，定其應執
    行之刑如主文所示。
據上論斷，依刑事訴訟法第413條、第477條第1項，刑法第50條
第2項、第53條、第51條第5款，裁定如主文。
中　　華　　民　　國　　110 　年　　7 　　月　　5 　　日
                  刑事第八庭    審判長法　官  陳世宗
                                      法　官  吳勇毅
                                      法　官  呂寧莉
以上正本證明與原本無異。
如不服本裁定，應於收受送達後五日內向本院提出再抗告狀。
                                      書記官  賴資旻
中　　華　　民　　國　　110 　年　　7 　　月　　7 　　日